臺灣彰化地方法院刑事判決　　　　　　 99年度交易字第101號
公　訴　人　臺灣彰化地方法院檢察署檢察官
被　　　告　黃嘉詳
上列被告因過失重傷害案件，經檢察官提起公訴（99年度調偵字
第183 號），本院判決如下：
    主  文
黃嘉詳因過失傷害人致重傷，處有期徒刑肆月，如易科罰金，以
新臺幣壹仟元折算壹日。
    事  實
一、黃嘉詳於民國98年3 月21日下午6 時15分許，駕駛車牌號碼
    M9-7943 號自用小客車沿彰化縣彰化市○○路由西往東方向
    行駛至彰南路2 段與三竹路口，原應注意汽車迴車前，應暫
    停並顯示左轉燈光或手勢，看清無來往車輛，並注意行人通
    過，讓對向直行車先行，始得迴轉，而依當時天候晴、路面
    乾燥無缺陷、無障礙物、視距良好之情形，並無不能注意之
    情事，竟疏未注意仍有來往車輛，且未注意應讓對向直行車
    先行，即貿然迴轉至對向車道，適謝便好駕駛車牌號碼HW-6
    076 號自用小客車搭載郭○賢（81年10月生，真實姓名、年
    籍詳卷）沿彰化縣彰化市○○路由東往西方向行駛，亦於上
    開時間駛至上開路口，二車因而發生碰撞，致謝便好受有頭
    部外傷併頭皮血腫、腦震盪、左手及左腿肌肉拉傷、左肩挫
    傷、左膝挫傷、頭痛、邊緣性智能表現、腦傷合併認知功能
    受損、雙眼初期白內障之傷害，其因腦震盪所致記憶力不佳
    之後遺症，已難以治癒，而屬於身體及健康重大難治之重傷
    害，郭○賢則受有下頷挫傷、左膝擦傷之傷害。嗣警據報前
    往現場處理，黃嘉詳在有偵查犯罪職權之機關或個人發覺其
    犯罪前，自動向彰化縣警察局彰化分局快官派出所警員黃冠
    揚等人自首，主動接受裁判。
二、案經謝便好、郭○賢訴由彰化縣警察局彰化分局報告臺灣彰
    化地方法院檢察署檢察官偵查起訴。
    理  由
壹、程序部分
一、按被告以外之人於偵查中向檢察官所為陳述，除顯有不可信
    之情況者外，得為證據，同法第159 條之1 第2 項定有明文
    。偵查中對被告以外之人（包括證人、鑑定人、告訴人、被
    害人及共同被告等）所為之偵查筆錄，或被告以外之人向檢
    察官所提之書面陳述，性質上均屬傳聞證據。惟現階段刑事
    訴訟法規定檢察官代表國家偵查犯罪、實施公訴，依法其有
    訊問被告、證人及鑑定人之權，而實務運作時，檢察官偵查
    中向被告以外之人所取得之陳述，原則上均能遵守法律規定
    ，不致違法取供，其可信度極高。查證人即告訴人謝便好未
    曾提及檢察官在偵查時有不法取供之情形，被告黃嘉詳亦未
    釋明證人謝便好於偵訊時之證述有何顯不可信之情況，復查
    無上開陳述有何顯不可信之情況，依上說明，證人謝便好於
    偵查中之證言自具有證據能力。
二、按被告以外之人於檢察事務官、司法警察官或司法警察調查
    中所為之陳述，與審判中不符時，其先前之陳述具有較可信
    之特別情況，且為證明犯罪事實存否所必要者，得為證據，
    刑事訴訟法第159 條之2 定有明文。所謂「前後陳述不符」
    之要件，應就前後階段之陳述進行整體判斷，以決定其間是
    否具有實質性差異，惟無須針對全部陳述作比較，陳述之一
    部分有不符，亦屬之。而所謂「較可信之特別情況」之情形
    ，亦應就前後陳述時之各種外部情況進行比較，以資決定何
    者外部情況具有可信性。若陳述係在特別可信之情況下所為
    ，則虛偽陳述之危險性即不高，雖係審判外陳述，或未經被
    告反對詰問，仍得承認其有證據能力。所稱「外部情況」之
    認定，例示如下：
    (一)時間之間隔：陳述人先前陳述是在記憶猶新的情況下直接
      作成，一般與事實較相近，事後即可能因記憶減弱或變化
      ，致有不清晰或陳述不符之現象發生。
    (二)有意識的迴避：由於先前陳述時被告未在場，是陳述人直
      接面對詢問警員所為陳述較為坦然；事後可能因陳述人對
      被告有所顧忌或同情，因而在被告面前較不願陳述不利被
      告之事實。
    (三)受外力干擾：陳述人單獨面對檢察事務官或司法警察（官
      ）所為之陳述，程度上較少會受到強暴、脅迫、詐欺、利
      誘或收買等外力之影響，其陳述較趨於真實。若被告在庭
      或有其他成員參與旁聽時，陳述人可能會本能的作出迴避
      對被告不利之證述，或因不想生事乃虛構事實而為陳述。
    (四)事後串謀：目擊證人對警察描述所目睹情形，因較無時間
      或動機去編造事實，客觀上亦較難認與被告間有勾串情事
      ，其陳述具有較可信性。但事後因特殊關係，雙方可能因
      串謀而統一口徑；或事後情況變化，兩者從原先敵對關係
      變成現在友好關係等情形，其陳述即易偏離事實而較不可
      信。
    (五)警詢或檢察事務官偵查時，有無辯護人、代理人或親友在
      場：如有上開親誼之人在場，自可期待證人為自由從容之
      陳述，其證言之可信度自較高。
    (六)警詢或檢察事務官所作之偵查筆錄記載是否完整：如上開
      筆錄對於犯罪之構成要件、犯罪態樣、加重減輕事由或起
      訴合法要件等事實或情況，均翔實記載完整，自可推定證
      人之陳述，與事實較為相近，而可信為真實。法院應斟酌
      右列因素綜合判斷，亦應細究陳述人之問答態度、表情與
      舉動之變化，此一要件係屬訴訟法事實之證明，以自由證
      明為已足，且應由主張此項證據之人證明。惟此僅係確定
      上開陳述有無證據能力而已，至該證據具有證據能力後，
      其證據力之強弱問題，仍待法院綜合全辯論意旨及調查證
      據所得，依法認定之。
    經查，證人謝便好於警詢中及本院審理時之證述，就其是否
    有開啟車輛燈光、車輛撞擊情形、因車禍所受傷害等節，前
    後陳述互有不符情形，本院審酌其於警詢時之證述距離案發
    時間較近，當時記憶較為深刻，可立即反應所知，不致因時
    隔日久而遺忘案情，且證人因本案車禍事故有記憶力不佳之
    情事，於本院審理時針對部分問題均答稱「不記得」或搖頭
    無法回答，顯於警詢時記憶較為清晰，且其於警詢時並無被
    告在場之壓力，亦未受外力干擾，其警詢證述就細節陳述綦
    詳，警詢筆錄就犯罪之構成要件及態樣記載均屬完整，詢問
    亦未以不正方法為之，足認其警詢陳述係出於任意性，揆諸
    上開說明，足認證人謝便好於警詢中所為之陳述客觀上具有
    較可信之特別情況，且證人謝便好證述內容，事涉本案犯罪
    構成要件事實之存否，為證明本案犯罪事實所必要，依上揭
    規定，其於警詢中之證言自有證據能力。
三、按刑事訴訟之鑑定，為證據調查方法之一種，係指由具有特
    別知識經驗之人或機關，就特別需要特殊知識經驗之事項，
    予以鑑識、測驗、研判及斷定，供為法院或檢察官認定事實
    之參考。檢察官或法院依刑事訴訟法第198 條之規定選任鑑
    定人或鑑定機關，即適格充當鑑定人。又刑事訴訟法第159
    條第1 項規定：被告以外之人於審判外之言詞或書面陳述，
    除法律有規定者外，不得作為證據。而該條所謂「法律有規
    定者」，包括同法第159 條之1 至第159 條之5 及第206 條
    等規定。是鑑定人或鑑定機關、團體鑑定後，依刑事訴訟法
    第206 條第1 項、第208 條等規定製作之鑑定報告，自有證
    據能力（最高法院99年度臺上字第2625號判決意旨參照）。
    查臺灣彰化地方法院檢察署檢察官囑託臺灣省彰化縣區車輛
    行車事故鑑定委員會鑑定本案車禍事故肇事原因，及本院囑
    託臺灣省車輛行車事故覆議鑑定委員會覆議肇事原因，均係
    依刑事訴訟法第208 條第1 項規定囑託鑑定，上開機關所出
    具之書面鑑定報告，內容包括鑑定經過、肇事分析、佐證資
    料、法規依據及鑑定結果等項，合於刑事訴訟法第206 條第
    1 項、第208 條第1 項鑑定之法定要件，自有證據能力。
四、按被告以外之人於審判外之言詞或書面陳述，除法律有規定
    者外，不得作為證據，刑事訴訟法第159 條第1 項固有明文
    ，惟被告以外之人於審判外之陳述，雖不符合同法第159 條
    之1 至第159 條之4 規定，但經當事人於審判程序同意作為
    證據，法院審酌該言詞陳述或書面陳述作成時之情況，認為
    適當者，亦得為證據，當事人、代理人或辯護人於法院調查
    證據時，知有第159 條第1 項不得為證據之情形，而未於言
    詞辯論終結前聲明異議者，視為有前項之同意，此觀同法第
    159 條之5 規定即明。查本判決後開引用各該被告黃嘉詳以
    外之人於審判外之陳述（包含書面陳述），皆屬傳聞證據，
    惟當事人雖知上開證據資料為傳聞證據，仍於本院審判期日
    中對各該證據資料均表示同意或無意見而不予爭執，且迄至
    言詞辯論終結前亦未再聲明異議，本院審酌上開證據資料製
    作時之情況尚無違法不當等瑕疵，且與本案具有關連性，認
    為以之作為證據應屬適當，揆諸前開規定，爰逕依刑事訴訟
    法第159 條之5 規定，認前揭證據資料均具有證據能力。
五、本判決後所引用之非供述證據，非屬傳聞證據，本院審酌該
    等證據作成及取得之程序均無違法之處，且與本案具有關連
    性，自有證據能力，合先敘明。
貳、實體部分
一、訊據被告黃嘉詳固坦承其於上開時間駕駛車牌號碼M9-7943
    號自用小客車行駛至彰化縣彰化市○○路2 段與三竹路口，
    未注意來往車輛，即貿然迴轉，而與告訴人謝便好所駕駛之
    車輛發生碰撞，惟矢口否認有何過失傷害致人重傷犯行，辯
    稱：當時天色灰暗，路燈尚未開啟，又因告訴人謝便好未開
    啟車燈，有機車阻擋其視線，而未能注意到告訴人謝便好駕
    車前來，且告訴人謝便好所受傷害是否因本案車禍事故所致
    、是否屬於重傷害，均有疑義云云。經查：
  (一)被告於上開時間駕駛車牌號碼M9-7943 號自用小客車沿彰南
    路由西往東方向行駛至彰南路2 段與三竹路口，疏未注意往
    來車輛即貿然迴轉至對向車道，與告訴人謝便好所駕駛、搭
    載告訴人郭○賢之車牌號碼HW-6076 號自用小客車發生碰撞
    ，致告訴人謝便好受有頭部外傷併頭皮血腫、腦震盪、左手
    及左腿肌肉拉傷之傷害，告訴人郭○賢則受有下頷挫傷、左
    膝擦傷之傷害等情，業據被告自承在卷（見警卷、偵卷第8
    頁），核與證人即告訴人謝便好於警詢及本院審理時之證述
    、證人即告訴人郭○賢於警詢之證述相符（見警卷、偵卷第
    6 頁、本院卷第234 頁），並有道路交通事故現場圖1 紙、
    道路交通事故調查報告表(一)、(二)各1 份、財團法人彰化基督
    教醫院診斷書2 紙、照片9 張、監視器翻拍畫面40張在卷可
    稽（見警卷、偵卷第24至28、30、32、45至51頁），此部分
    事實洵堪認定。
  (二)按汽車迴車前，應暫停並顯示左轉燈光或手勢，看清無來往
    車輛，並注意行人通過，始得迴轉，道路交通安全規則第10
    6 條第5 款規定甚明。經查，98年3 月21日之日沒時間為下
    午6 時9 分，本案車禍事故發生當時甫日沒，天色雖已暗，
    但仍有微光，視線尚可，縱未開啟車燈，亦不致無法看見來
    往車輛，此據證人謝便好證述在卷（見警卷、本院卷第236
    頁），並有日出日沒時刻表1 紙可稽（本院卷第163 頁），
    復經勘驗現場監視錄影光碟屬實，有本院勘驗筆錄附卷為憑
    （見本院卷第234 至235 頁），被告於偵訊時亦自承當時天
    色昏暗，尚未入夜等語（偵卷第9 頁），足認當時天色及視
    線狀況並未使被告不能注意來往車輛，且該路段雙向路口監
    視器仍能清晰拍攝得告訴人謝便好所駕駛之車輛，足認往來
    車輛縱未開啟車燈，亦不致使被告無法觀察得知尚有往來車
    輛，依現場狀況，亦無其他使被告不能注意車道上行進中車
    輛動態之情事，詎被告竟疏未注意，貿然迴轉，致釀本件車
    禍事故，自有應注意、能注意而未注意之過失。又被告既欲
    駕車迴轉，即應注意來往車行狀況，倘有機車阻擋其視線，
    當待該阻擋視線之情形消除後，始可迴轉，是縱被告辯稱有
    機車阻擋其視線乙節屬實，益足徵被告無視於其視線無法及
    於所有來往車輛之情形，即貿然迴轉，確有未盡注意義務之
    情事，被告此部分所辯無解於其過失責任之成立。再觀諸臺
    灣省彰化縣區車輛行車事故鑑定委員會98年11月16日彰鑑字
    第0985602506號函所附鑑定意見書、臺灣省車輛行車事故覆
    議鑑定委員會99年5 月18日覆議字第0996201837號函所附覆
    議意見書，均認為被告駕駛自用小客車行經行車管制號誌交
    岔路口，向左迴轉時未看清來往車輛，並讓對向直行車先行
    ，為肇事原因乙節（偵卷第34至37頁、本院卷第14至16 頁
    ），益屬明瞭。綜上，足認本案車禍事故乃肇因於被告迴轉
    前未看清來往車輛、未注意讓對向直行車先行之過失，要屬
    明確。
  (三)按稱重傷者，謂下列傷害：一毀敗或嚴重減損一目或二目之
    視能。二毀敗或嚴重減損一耳或二耳之聽能。三毀敗或嚴重
    減損語能、味能或嗅能。四毀敗或嚴重減損一肢以上之機能
    。五毀敗或嚴重減損生殖之機能。六其他於身體或健康，有
    重大不治或難治之傷害，刑法第10條第4 項定有明文。查告
    訴人謝便好係在本案車禍事故發生後，即至財團法人彰化基
    督教醫院急診就醫，於同年月23日出院，當時即經診斷受有
    頭部外傷併頭皮血腫、腦震盪、左手及左腿肌肉拉傷之傷害
    ，嗣於98年4 月4 日至澄清綜合醫院中港分院急診，經診斷
    有頭部外傷併腦震盪、左肩挫傷、左膝挫傷之傷害，並於翌
    日住院，住院期間持續有頭暈、頭痛之症狀，迄98年4 月11
    日出院，並於99年1 月5 日經澄清綜合醫院中港分院診斷有
    頭痛、邊緣性智能表現（邊緣智能不足）之情形，99年1 月
    25日至澄清綜合醫院中港分院眼科初診，99年2 月8 日雙眼
    視力矯正後檢查為右眼0.5 、左眼0.5 ，99年3 月11日則經
    曹中傑眼科診所測得其裸視視力為右眼0.4 、左眼0.3 ，有
    雙眼初期白內障之情形，另於99年3 月20日經新菩提醫院診
    斷有腦傷合併認知功能受損之傷害，有財團法人彰化基督教
    醫院診斷書1 份、澄清綜合醫院中港分院診斷證明書3 份、
    曹中傑眼科診所診斷證明書1 份、新菩提醫院診斷證明書1
    份、新菩提醫院99年8 月12日新菩99寶字第059 號函及所附
    病歷1 份、曹中傑眼科診所99年8 月18日曹診字第99081801
    號函及所附病歷1 份、澄清綜合醫院中港分院99年8 月20日
    澄高字第992638號函及所附病歷1 份、同院99年11月15日澄
    高字第992864號函1 紙、財團法人彰化基督教醫院99年9 月
    20日99彰基醫事字第099090089 號函及所附病歷1 份在卷可
    證（見警卷、偵卷第30至31頁、本院卷第59、61至62、64至
    65、94至127 、130 至140 、166 頁），並佐以財團法人彰
    化基督教醫院99年9 月20日99彰基醫事字第099090089 號函
    所稱：告訴人謝便好所受腦震盪之傷害，有非常少數案例，
    雖無臨床跡證有明顯傷害，但仍因受傷害之功能性損傷，如
    經常頭暈、頭痛，記憶力減退，情緒或認知障礙等等，需長
    期於醫療院所就醫，甚至有影響日常生活及工作之慮；若告
    訴人謝便好依同一診斷持續接受醫療院所之診治，可合理推
    測其為同一傷害及其疾病進程等語（本院卷第130 至131 頁
    ），及澄清綜合醫院中港分院99年8 月20日澄高字第992638
    號函說明略以：告訴人謝便好所受腦震盪之腦外傷，以藥物
    治療為主，可能會有頭暈、頭痛、注意力不集中、記憶力不
    佳之後遺症等語（本院卷第100 頁），依上述診斷書及病歷
    資料觀之，告訴人謝便好確係於本案車禍事故發生後，因左
    側肢體之傷害及腦震盪之傷害，持續接受醫療院所之診治，
    因而發生之失憶及智能損傷與其所受之頭部外傷有關，又其
    視力損傷部分，經澄清綜合醫院中港分院以視覺誘發電位檢
    查雙眼，其波幅降低及潛伏期延長，診斷判斷雙眼視力0.5
    （矯正後）、周邊視野敏感度較差及視覺誘發電位異常之情
    形，應與腦震盪有關，亦有澄清綜合醫院中港分院99年11月
    15日澄高字第992864號函可佐（本院卷第166 頁），綜上各
    節，告訴人謝便好所受頭部外傷併頭皮血腫、腦震盪、左手
    及左腿肌肉拉傷、左肩挫傷、左膝挫傷、頭痛、邊緣性智能
    表現、腦傷合併認知功能受損、雙眼初期白內障之傷害，確
    係因本案車禍事故所致，已堪認定。又告訴人謝便好記憶力
    不佳之情形屬於難以治癒之情況，業經澄清綜合醫院中港分
    院函覆明確（本院卷第175 頁），衡酌記憶力為常人維繫生
    活上各種事項正常運作所必要，記憶力受損而難以治癒，當
    屬重大難治之傷害，揆諸上揭規定，自屬刑法所定之重傷害
    ，亦屬明確，被告辯稱告訴人謝便好所受傷害非因本案車禍
    事故所致及非屬重傷害，尚屬無據。
  (四)至告訴人謝便好雖提出診斷證明書稱其亦受有「雙眼屈光不
    正、老花眼、雙眼玻璃體浮游物」、「疑頸椎神經炎」之傷
    害（本院卷第63、66頁），惟雙眼屈光不正、老花眼、雙眼
    玻璃體浮游物等病症，並無證據證明與本案車禍事故有關，
    此有澄清綜合醫院中港分院99年11月15日澄高字第992864號
    函可佐（本院卷第166 頁），且觀諸診斷證明書及病歷資料
    ，告訴人謝便好係於99年6 月10日始因「疑頸椎神經炎」之
    疾患至新菩提醫院就診，而其於車禍事故翌日即99年3 月22
    日在財團法人彰化基督教醫院經X 光檢查結果，並無骨折、
    移位、椎間狹窄等情形，有財團法人彰化基督教醫院99年9
    月20日99彰基醫事字第099090089 號函及病歷1 份在卷可證
    （本院卷第130 至140 頁），復查無其他證據足認該項傷害
    與本案車禍事故有關，尚無從認定上開「雙眼屈光不正、老
    花眼、雙眼玻璃體浮游物」、「疑頸椎神經炎」之傷害亦係
    因被告之過失行為所致，併此敘明。
  (五)綜上，本案事證明確，被告犯行堪以認定，應依法論科。至
    被告雖聲請就告訴人謝便好記憶力不佳之情形再送鑑定，惟
    依上述證據可知告訴人謝便好確因頭部外傷所致之失憶及智
    能損傷持續就醫診治，依卷附病歷資料、診斷書及澄清綜合
    醫院中港分院函，已堪認定被告確有記憶力不佳之症狀，此
    部分待證事實已臻明瞭，並無再予調查之必要，爰依刑事訴
    訟法第163 條之2 第2 項第3 款規定，駁回被告此部分調查
    證據之聲請，附此說明。
二、核被告所為，係犯刑法第284 條第1 項後段過失傷害致人重
    傷罪及同條項前段過失傷害罪。公訴意旨認被告涉犯過失傷
    害罪，疏未審酌告訴人謝便好所受傷害已屬重傷害，尚有未
    洽，惟因二者基本社會事實同一，爰依法變更此部分之起訴
    法條。被告以一過失行為，致告訴人謝便好受有重傷害，告
    訴人郭○賢亦受有傷害，為想像競合犯，應從一重之過失傷
    害致人重傷罪論處。被告於車禍發生後，在有偵查犯罪職權
    之機關或個人發覺其犯罪前，自動向據報前往現場處理之彰
    化縣警察局彰化分局快官派出所警員黃冠揚等人自首其上開
    犯行，主動接受裁判，有彰化縣警察局道路交通事故肇事人
    自首情形紀錄表1 紙可稽（見警卷），爰依刑法第62條前段
    規定，減輕其刑。爰審酌被告行車疏於注意，肇致告訴人謝
    便好、郭○賢受有傷害而身心痛苦，告訴人謝便好並因而受
    有記憶力不佳之重傷害，迄今仍無法治癒，且被告亦未與告
    訴人2 人達成和解或賠償損害；惟被告並無前科，素行尚佳
    ，有臺灣高等法院被告前案紀錄表1 份為憑，並審酌其過失
    情節、智識程度及生活狀況等一切情狀，量處如主文所示之
    刑，並諭知易科罰金之折算標準，以示懲儆。
據上論斷，應依刑事訴訟法第299 條第1 項前段、第300 條，刑
法第284 條第1 項、第55條、第62條前段、第41條第1 項前段，
刑法施行法第1 條之1 第1 項、第2 項前段，判決如主文。
本案經檢察官廖偉志到庭執行職務。
中    華    民    國   100    年    1     月    14    日
                  刑事第一庭  法  官  楊舒嵐
以上正本證明與原本無異。
如不服本判決應於收受判決後10日內向本院提出上訴書狀，並應
敘述具體理由；其未敘述上訴理由者，應於上訴期間屆滿後20日
內向本院補提理由書(均須按他造當事人之人數附繕本)「切勿逕
送上級法院」。
告訴人或被害人對於判決如有不服具備理由請求檢察官上訴者，
其上訴期間之計算係以檢察官收受判決正本之日期為準。
中    華    民    國   100    年    1     月    14    日
                              書記官  陳如玲
附錄論罪科刑法條：
刑法第284條第1項
因過失傷害人者，處 6 月以下有期徒刑、拘役或 5 百元以下罰
金，致重傷者，處 1 年以下有期徒刑、拘役或 5 百元以下罰金
。